---
title: "Datos tabulados ENOE. 2t 2025."
format: html
editor: visual
---

```{r}
#| include: false

library(tidyverse)
library(RColorBrewer)
library(writexl)
library(openxlsx)
library(kableExtra)
library(readxl)
library(tidyr)
```

# Población

Distribución de la población por sexo y grupo de edad. Hoja TAB01.

```{r}
#| code-fold: true
#| fig-align: center

data_pob_complete <- read_excel("./data_input/A_1_Pob_Edad_Sexo_complete_2t.xlsx")
orden_grupos_edad <- c(
  "Menores de 1 año", "1 a 4 años","5 a 9 años", "10 a 11 años", "12 a 14 años",
  "15 a 19 años", "20 a 24 años", "25 a 29 años", "30 a 34 años",
  "35 a 39 años", "40 a 44 años", "45 a 49 años", "50 a 54 años",
  "55 a 59 años", "60 a 64 años", "65 a 69 años", "70 a 74 años",
  "75 años y más"
)

data_pob_complete$Grupo <- factor(data_pob_complete$Grupo, levels = orden_grupos_edad)
data_pob_complete$Sexo <- factor(data_pob_complete$Sexo, levels = c("Hombres", "Mujeres"))

grafica_piramide <- function(pob)
{  
pob <- pob |> dplyr::select(Sexo, Grupo, Poblacion) 

pob <- pob |> 
  mutate(
    pob_dir = ifelse(Sexo == "Hombres", -Poblacion, Poblacion)  # signo para el lado
  )

# Límite simétrico del eje (redondeado a la decena de millar superior)
lim <- ceiling(max(pob$Poblacion) / 10000) * 10000
cortes <- seq(-lim, lim, by = 10000)

colores <- c("Hombres" = "#18365d",  
             "Mujeres" = "#c4302b")  

etiquetas <- pob |>  distinct(Grupo)

p <- ggplot(pob, aes(x = pob_dir, y = Grupo, fill = Sexo)) +
  geom_col(width = 0.78) +
  geom_vline(xintercept = 0, color = "white", linewidth = 0.4) +
  # Etiqueta del grupo quinquenal centrada sobre el eje 0.
  # fill = color del fondo para enmascarar las barras detrás; label.size = 0 quita el borde.
  geom_label(
    data = etiquetas,
    aes(x = 0, y = Grupo, label = Grupo),
    inherit.aes = FALSE,
    fill = "#efefef", color = "grey15",
    linewidth = 0, label.padding = unit(0.12, "lines"),
    size = 3
  ) +
  scale_x_continuous(
    breaks = cortes,
    labels = function(x) ifelse(x == 0, "0", paste0(abs(x) / 1000, "k")),
    limits = c(-lim, lim),
    expand = expansion(mult = c(0.02, 0.02))
  ) +
  scale_fill_manual(
    values = colores,
    labels = c("Hombres" = "Hombre", "Mujeres" = "Mujer"),  # leyenda como en la figura
    name   = NULL
  ) +
  labs(
    title   = "Pirámide poblacional de León 2do trimestre 2025",
    x = NULL, y = NULL,
    caption = "ENOE"
  ) +
  theme_minimal(base_size = 12) +
  theme(
    plot.background   = element_rect(fill = "#efefef", color = NA),
    panel.background  = element_rect(fill = "#efefef", color = NA),
    panel.grid.major.x = element_line(color = "#d9d9d9", linewidth = 0.4),
    panel.grid.minor   = element_blank(),
    panel.grid.major.y = element_blank(),
    axis.text.y  = element_blank(),   # la figura original no rotula los grupos
    axis.ticks   = element_blank(),
    plot.title   = element_text(hjust = 0.5, size = 14, margin = margin(b = 15)),
    plot.caption = element_text(hjust = 0, color = "#3a6ea5", margin = margin(t = 15)),
    legend.position = "bottom",
    legend.key.size = unit(0.9, "lines")
  )

return(p)
}

piramide_complete <- grafica_piramide(data_pob_complete)
print(piramide_complete)

```

Distribución de la población por sexo y grupo de edad mayores de 15 años. Hoja TAB02.

```{r}
#| code-fold: true
#| fig-align: center

data_pob <- read_excel("./data_input/A_2_Pob_Edad_Sexo_2t.xlsx")
orden_grupos_edad <- c(
  "15 a 19 años", "20 a 24 años", "25 a 29 años", "30 a 34 años",
  "35 a 39 años", "40 a 44 años", "45 a 49 años", "50 a 54 años",
  "55 a 59 años", "60 a 64 años", "65 años y más"
)

data_pob$Grupo <- factor(data_pob$Grupo, levels = orden_grupos_edad)
data_pob$Sexo <- factor(data_pob$Sexo, levels = c("Hombres", "Mujeres"))



piramide_pob <- grafica_piramide(data_pob)
print(piramide_pob)

```

# PEA y PNEA

Población de 15 años y más por sexo y grupos de edad, según condición de actividad, ocupación y dosponibilidad para trabajar. Hoja TAB02.

```{r}
#| code-fold: true
#| fig-align: center

data_pea_pnea <- read_excel("./data_input/A_3_PEA_PNEA_2t.xlsx")

orden_grupos_edad <- c(
  "15 a 19 años", "20 a 24 años", "25 a 29 años", "30 a 34 años",
  "35 a 39 años", "40 a 44 años", "45 a 49 años", "50 a 54 años",
  "55 a 59 años", "60 a 64 años", "65 años y más")
orden_condicion <- c("PEA Ocupada", "PEA Desocupada", "PNEA Disponible", "PNEA No Disponible")

data_pea_pnea$Grupo <- factor(data_pea_pnea$Grupo, levels = orden_grupos_edad)
data_pea_pnea$Sexo <- factor(data_pea_pnea$Sexo, levels = c("Hombres", "Mujeres"))
data_pea_pnea$Condicion <- factor(data_pea_pnea$Condicion, levels = orden_condicion)

colores <- c("PEA Ocupada" = "#1b7837", "PEA Desocupada" = "#3a6ea5", 
             "PNEA Disponible" = "#feb24c", "PNEA No Disponible" = "#c4302b")

# Función: diagrama de barras apiladas para un sexo
grafico_pea_pnea_general <- function(sx) {
  ggplot(filter(data_pea_pnea, Sexo == sx),
         aes(x = Grupo, y = Poblacion, fill = Condicion)) +
    geom_col(width = 0.75) +
    scale_fill_manual(values = colores, name = NULL) +
    scale_y_continuous(labels = scales::comma,
                       expand = expansion(mult = c(0, 0.05))) +
    labs(title = paste0("PEA y PNEA - ", sx),
         x = NULL, y = "Personas") +
    theme_minimal(base_size = 12) +
    theme(
      axis.text.x        = element_text(angle = 45, hjust = 1),
      panel.grid.major.x = element_blank(),
      panel.grid.minor   = element_blank(),
      legend.position    = "top",
      plot.title         = element_text(face = "bold", size = 13)
    )
}

p_hombres <- grafico_pea_pnea_general("Hombres")
p_mujeres <- grafico_pea_pnea_general("Mujeres")

print(p_hombres)
print(p_mujeres)

```

Para el análisis de elección discreta, es conveniente agrupar la población en dos categorías: PEA y PNEA. La población PEA Desocupada es considerada como PNEA, dado que no perciben salario.

Población de 15 años y más por sexo y grupos de edad, según condición de actividad. Hoja TAB02.

```{r}
#| code-fold: true
#| fig-align: center


data_pea_pnea$Condicion_estudio <- factor(data_pea_pnea$Condicion_estudio, levels = c("PEA", "PNEA"))

colores <- c("PEA" = "#1b7837", "PNEA" = "#feb24c")

# Función: diagrama de barras apiladas para un sexo
grafico_pea_pnea <- function(sx) {
  ggplot(filter(data_pea_pnea, Sexo == sx),
         aes(x = Grupo, y = Poblacion, fill = Condicion_estudio)) +
    geom_col(width = 0.75) +
    scale_fill_manual(values = colores, name = NULL) +
    scale_y_continuous(labels = scales::comma,
                       expand = expansion(mult = c(0, 0.05))) +
    labs(title = paste0("PEA y PNEA - ", sx),
         x = NULL, y = "Personas") +
    theme_minimal(base_size = 12) +
    theme(
      axis.text.x        = element_text(angle = 45, hjust = 1),
      panel.grid.major.x = element_blank(),
      panel.grid.minor   = element_blank(),
      legend.position    = "top",
      plot.title         = element_text(face = "bold", size = 13)
    )
}

p_hombres <- grafico_pea_pnea("Hombres")
p_mujeres <- grafico_pea_pnea("Mujeres")

print(p_hombres)
print(p_mujeres)

```

## PNEA Actividad

Población no económicamente activa por sexoy grupos de edad, según tipo de actividad no económica. Hoja TAB07.

```{r}
#| code-fold: true
#| fig-align: center

data_pnea_actividad_b <- read_excel("./data_input/A_4_PNEA_Actividad_2t.xlsx")

orden_grupos_edad <- c(
  "15 a 19 años", "20 a 29 años", "30 a 39 años",
  "40 a 49 años", "50 a 59 años", "60 años y más")

orden_condicion <- c("Estudiantes", "Domésticos", "Pensionados", "Incapacidad", "Otros")

data_pnea_actividad_b$Grupo <- factor(data_pnea_actividad_b$Grupo, levels = orden_grupos_edad)
data_pnea_actividad_b$Sexo <- factor(data_pnea_actividad_b$Sexo, levels = c("Hombres", "Mujeres"))
data_pnea_actividad_b$Condicion <- factor(data_pnea_actividad_b$Condicion, levels = orden_condicion)



# Función: diagrama de barras apiladas para un sexo
grafico_actividad_sexo <- function(sx) {
  ggplot(filter(data_pnea_actividad_b, Sexo == sx),
         aes(x = Grupo, y = Poblacion, fill = Condicion)) +
    geom_col(width = 0.75) +
    scale_fill_brewer(palette = "Set1", name = NULL) +
    scale_y_continuous(labels = scales::comma,
                       expand = expansion(mult = c(0, 0.05))) +
    labs(title = paste0("PNEA y Actividad - ", sx),
         x = NULL, y = "Personas") +
    theme_minimal(base_size = 12) +
    theme(
      axis.text.x        = element_text(angle = 45, hjust = 1),
      panel.grid.major.x = element_blank(),
      panel.grid.minor   = element_blank(),
      legend.position    = "top",
      plot.title         = element_text(face = "bold", size = 13)
    )
}

p_hombres <- grafico_actividad_sexo("Hombres")
p_mujeres <- grafico_actividad_sexo("Mujeres")

print(p_hombres)
print(p_mujeres)
```

# División ocupacional

Proporción de población ocupada por sexo y grupo de ocupación. Hoja TAB08.

```{r}
#| code-fold: true
#| fig-align: center
#| fig-width: 10

data_ocup <- read_excel("./data_input/A_5_PO_ocupacion_2t.xlsx")

orden_ocupacion <- c("Profesionales, técnicos y trabajadores del arte", 
                     "Trabajadores de la educación", "Funcionarios y directivos", 
                     "Oficinistas", "Trabajadores industriales, artesanos y ayudantes", 
                     "Comerciantes", "Operadores de transportes", "Trabajadores en servicios personales", "Trabajadores en protección y vigilancia", "Trabajadores agropecuarios", "No especificado")

data_ocup$Grupo_ocupacion <- factor(data_ocup$Grupo_ocupacion, levels = orden_ocupacion)
data_ocup$Sexo <- factor(data_ocup$Sexo, levels = c("Hombres", "Mujeres"))




ggplot(data_ocup, aes(x = Sexo, y = Porcentaje_est_sexo, fill = Grupo_ocupacion)) +
  geom_col(width = 0.75) +
  scale_fill_brewer(palette = "Spectral", name = NULL) +
  labs(title = "Distribución estimada ocupacional de la población ocupada",
       x = NULL, y = "Proporción") +
  theme_minimal(base_size = 12) +
  theme(
    axis.text.x        = element_text(angle = 45, hjust = 0.5),
    panel.grid.major.x = element_blank(),
    panel.grid.minor   = element_blank(),
    legend.position    = "right",
    plot.title         = element_text(face = "bold", size = 13)
  )



```

# Nivel de ingresos por ocupación

Poblacón ocupada por sexo y grupos de ocupación, según el nivel de ingresos. Hoja TAB17.

```{r}
#| code-fold: true
#| fig-align: center


data_ing <- read_excel("./data_input/A_6_PO_ingreso_2t.xlsx")

orden_ocupacion <- c("Profesionales, técnicos y trabajadores del arte", 
                     "Trabajadores de la educación", "Funcionarios y directivos", 
                     "Oficinistas", "Trabajadores industriales, artesanos y ayudantes", 
                     "Comerciantes", "Operadores de transportes", "Trabajadores en servicios personales", "Trabajadores en protección y vigilancia", "Trabajadores agropecuarios", "No especificado")

orden_nivel_ingreso <- c("Hasta un s.m.", "1 a 2 s.m.", "2 a 3 s.m.", "3 a 5 s.m.",
                         "Más de 5 s.m.", "No ingresos", "No especifica")

data_ing$Grupo_ocupacion <- factor(data_ing$Grupo_ocupacion, levels = orden_ocupacion)
data_ing$label_ocupacion <- factor(data_ing$label_ocupacion)
data_ing$Sexo <- factor(data_ing$Sexo, levels = c("Hombres", "Mujeres"))
data_ing$Nivel_ingresos <- factor(data_ing$Nivel_ingresos, levels = orden_nivel_ingreso)



ggplot(data_ing, aes(x = label_ocupacion, y = Pob_est, fill = Nivel_ingresos)) +
  geom_col(width = 0.75) +
  scale_fill_brewer(palette = "Spectral", name = NULL) +
  labs(title = "Distribución de ingresos por ocupación",
       x = "Ocupación", y = "Población") +
  theme_minimal(base_size = 12) +
  theme(
    #axis.text.x        = element_text(angle = 90),
    panel.grid.major.x = element_blank(),
    panel.grid.minor   = element_blank(),
    legend.position    = "right",
    plot.title         = element_text(face = "bold", size = 13)
  )

data_ing |> filter(Sexo == "Hombres") |>
ggplot(aes(x = label_ocupacion, y = Pob_est, fill = Nivel_ingresos)) +
  geom_col(width = 0.75) +
  scale_fill_brewer(palette = "Spectral", name = NULL) +
  labs(title = "Distribución de ingresos por ocupación-Hombres",
       x = "Ocupación", y = "Población") +
  theme_minimal(base_size = 12) +
  theme(
    #axis.text.x        = element_text(angle = 90),
    panel.grid.major.x = element_blank(),
    panel.grid.minor   = element_blank(),
    legend.position    = "right",
    plot.title         = element_text(face = "bold", size = 13)
  )

data_ing |> filter(Sexo == "Mujeres") |>
ggplot(aes(x = label_ocupacion, y = Pob_est, fill = Nivel_ingresos)) +
  geom_col(width = 0.75) +
  scale_fill_brewer(palette = "Spectral", name = NULL) +
  labs(title = "Distribución de ingresos por ocupación-Mujeres",
       x = "Ocupación", y = "Población") +
  theme_minimal(base_size = 12) +
  theme(
    #axis.text.x        = element_text(angle = 90),
    panel.grid.major.x = element_blank(),
    panel.grid.minor   = element_blank(),
    legend.position    = "right",
    plot.title         = element_text(face = "bold", size = 13)
  )



```
