---
title: "Filtro ENOE León 2025"
format: html
editor: visual
---

```{r}
#| include: false

library(tidyverse)
library(RColorBrewer)
library(writexl)
library(openxlsx)
library(kableExtra)
library(readxl)

```


**Nota importante**: Para compilar este documento es necesario descargar de la página de la ENOE-> Datos abiertos los archivos de datos de cada trimestre del año 2025, y colocarlos en la carpeta `data_raw`. El enlace es el siguiente:
https://www.inegi.org.mx/programas/enoe/15ymas/#datos_abiertos

El archivo generado `enoe_leon_2025.csv` se encuentra en la carpeta `data_input` y contiene los datos de la ENOE 2025 para el municipio de León, Guanajuato. Por lo tanto, no es fundamental compilar este archivo para continuar con el análisis posterior.

# Cargar datos y filtros

`ent`: 11 Guanajuato `mun`: 20 León `r_def`: 0 Entrevista completa `sex` : datos completos `eda`: edad mayor o igual a 15 años

Se eliminaron las columas `cs_p21_des` y `cs_p23_des`, pues al ser de texto, contienene múltiples caracteres que generan problemas.

A partir del tercer semestre algunas columnas cambiaron de nombre con el prefijo *cve*.

```{r}
#| code-fold: true

enoe_1t <- read_csv("./data_raw/conjunto_de_datos_sdem_enoe_2025_1t.csv")
enoe_1t <- enoe_1t |> dplyr::select(-cs_p21_des, -cs_p23_des)
enoe_1t <- enoe_1t |> filter(ent == 11, mun == 20, r_def == 0, !is.na(sex))
enoe_1t <- enoe_1t |> filter(eda>=15)
names_prev <- names(enoe_1t)

                                

enoe_2t <- read_csv("./data_raw/conjunto_de_datos_sdem_enoe_2025_2t.csv")
enoe_2t <- enoe_2t |> dplyr::select(-cs_p21_des, -cs_p23_des)
enoe_2t <- enoe_2t |> filter(ent == 11, mun == 20, r_def == 0, !is.na(sex))
enoe_2t <- enoe_2t |> filter(eda>=15)


enoe_3t <- read_csv("./data_raw/conjunto_de_datos_sdem_enoe_2025_3t.csv", col_types = cols(cs_p14_c = col_double()))
enoe_spec <- spec(enoe_3t)
enoe_3t <- enoe_3t |> dplyr::select(-cs_p21_des, -cs_p23_des, -cvegeo)
names(enoe_3t) <- names_prev
enoe_3t <- enoe_3t |> filter(ent == 11, mun == 20, r_def == 0, !is.na(sex))
enoe_3t <- enoe_3t |> filter(eda>=15)


enoe_4t <- read_csv("./data_raw/conjunto_de_datos_sdem_enoe_2025_4t.csv", col_types = enoe_spec)
enoe_4t <- enoe_4t |> dplyr::select(-cs_p21_des, -cs_p23_des, -cvegeo)
names(enoe_4t) <- names_prev
enoe_4t <- enoe_4t |> filter(ent == 11, mun == 20, r_def == 0, !is.na(sex))
enoe_4t <- enoe_4t |> filter(eda>=15)

                                
enoe_2025 <- bind_rows(enoe_1t, enoe_2t, enoe_3t, enoe_4t)



```

```{r}
#| code-fold: true

enoe_2025 <- enoe_2025 |>
  dplyr::select(
    # identificación / panel
    con, upm, v_sel, n_hog, n_ren,
    n_ent, per, mes_cal,
    # diseño y ponderadores
    fac_tri, est_d_tri, t_loc_tri,
    # demografía / universo
    sex, nac_dia, nac_mes, nac_anio, eda, c_res, eda7c, eda12c,
    # actividad y ocupación
    clase1, clase2, clase3, pos_ocu, c_ocu11c, rama_est1,
    c_inac5c,
    # ingreso / jornada  (salario = SM mensual, para convertir ing7c a pesos)
    ingocup, ing7c, ing_x_hrs, hrsocup, salario,
    # urbano/rural
    ur,
    # informalidad
    emp_ppal, seg_soc,
    # escolaridad
    niv_ins, anios_esc
  )


write_csv(enoe_2025, "./data_input/enoe_leon_2025.csv")
```
